【裁判字號】    95,交聲,1061
【裁判日期】    951127
【裁判案由】    聲明異議
【裁判全文】
臺灣臺中地方法院交通事件裁定        95年度交聲字第1061號
原處分機關  交通部公路總局臺中區監理所臺中市監理站
異議人即
受處分人    甲○○
上列受處分人因違反道路交通管理處罰條例案件，對於交通部公
路總局臺中區監理所臺中市監理站九十五年十月十九日所為之裁
決（原處分案號：裁監稽違字第裁六一─ＧＣ0000000號
裁決書），聲明異議，本院裁定如下：
    主  文
異議駁回。
    理  由
一、原處分意旨略以：異議人即受處分人甲○○於民國九十五年
    八月十七日凌晨零時五十二分許，騎乘其所有車牌號碼ＪＰ
    Ｍ－二一八號重型機車，行經進化北路、尚德街口處，因未
    戴安全帽，經執勤員警當場鳴笛制止，竟拒絕停車接受稽查
    而加速逃逸，經臺中市警察局第二分局永興派出所執勤員警
    以其有違反道路交通管理處罰條例第三十一條第六項、第六
    十條第一項規定之行為逕行掣單舉發。嗣經受處分人依限期
    申訴，原處分機關函請原舉發單位調查結果，仍認受處分人
    有前開違規行為，原處分機關乃依同法第三十一條第六項、
    第六十條第一項及第六十三條第一項第一款規定，於九十五
    年十月十九日裁處受處分人罰鍰新臺幣（下同）三千五百元
    ，並記違規點數一點，
二、本件聲明異議意旨略以：
  (一)緣異議人於九十五年八月十七日凌晨零時五十分許，騎乘車
    牌號碼ＪＰＭ－二一八號重型機車，沿進化北路由大雅路往
    北屯方向慢慢行駛，途經尚德街口前，突有一輛轎車由其左
    後方超越其車急速向路邊停靠，因當時身懷鉅款，誤以為該
    車係歹徒要搶劫，一時情急並為防範起見，即掉頭閃避以策
    安全，深夜中亦未看清該車是何種車輛。直到接到紅單，才
    知該車竟是警車，當時該車行駛中未鳴警報，且車內員警於
    停車前，亦未使用指揮棒或吹哨等方式示意要攔車檢查，致
    使其誤認是歹徒要攔截搶劫，且於警車還未停住，警員尚未
    下車前，其已掉頭閃避離去。回顧整個事件，警車於停車前
    ，員警並無示意要其停車之動作，怎可因此咬定其有「不服
    稽查取締逃逸」之情。
  (二)又其收到本件違規罰單後，隨即於同年九月六日向原處分機
    關（即臺中市監理站）提出交通違規陳述單及查詢單一份，
    表示本件事實與警方所述顯有不符之處，經原處分機關向警
    方查證，經臺中市警察局第二分局九十五年九月二十八日中
    分二交字第０九五００四一０六八號函覆內容稱：「查證本
    案員警稱，九十五年八月十七日凌晨零時至二時巡邏勤務，
    於凌晨零時五十二分許，在本市○○○路往崇德路方向，經
    過梅川東路附近，發現一名男子騎ＪＰＭ－二一八號重機車
    未戴安全帽，員警見狀即鳴警笛並以手勢指揮示意該機車騎
    士停車受檢，該機車騎士未停車接受稽查卻回頭看一下後便
    轉頭逆向行駛加速逃逸；且警方之巡邏車係特有顏色，非一
    般車輛可申請使用之顏色，況員警於夜間巡邏依規定需開警
    示燈，民眾應不會誤認‧‧‧」，顯見該警車係從其後方駛
    來，而後方車輛要攔截前方車輛如僅以手勢指揮示意機車騎
    士停車受檢，除非每位機車騎士眼睛都長在後方，否則要如
    何才能看清該手勢？縱使該警車確有鳴警笛，惟其始終沒有
    聽到，且路上機車、汽車何其多，車聲噪音本已嘈雜，任誰
    也不知該警車係針對何車而鳴笛？莫非只有該警車一鳴警笛
    ，行駛在該車前方之汽、機車就要全部乖乖停車受檢，否則
    就是不服取締，這有道理嗎？這種老大心態，真是吃百姓夠
    夠。
  (三)再者，雖說警車有其特有顏色，但當地地區亦有多輛巡邏車
    之車身烤漆顏色與警車相同，配備幾乎一模一樣，且案發時
    係處深夜，燈光昏暗，當時之境況猶如「見黑影就開槍」，
    其在情急之下，實無法認真仔細去觀察、辨識車身顏色，再
    採取應變行動。況且，警車尚未停妥前，其之機車早已遠離
    ，一個尋常百姓見到搶劫車而閃避遠離，難道也犯法嗎？
  (四)至於紅單內違規事實欄第二項括號內加註之「經鳴警笛制止
    不停反加速逃逸」之字句，顯係警方為了合理化自己的說詞
    ，而自編自導的誣陷之詞。本件警方處處在合理化自己的說
    詞，卻未拿出有力之證據，如錄影或錄音帶等以實其說。僅
    憑警方片面之詞，就欲加之罪，不但無法令人心服，而且也
    太鴨霸，太無法治精神。
  (五)關於未戴安全帽乙事，其平日騎乘機車向有戴安全帽之習慣
    ，當天是否有戴安全帽，因接到本件紅單至今已事過數日，
    已無法記憶。但經過數日之回想思考，其已可確定，當時係
    有戴安全帽。警方既然逕行舉發，就應負舉證責任，理應附
    上照片佐證，警方若無證據，豈可空口嫁禍於人？
  (六)綜上所述，本件顯係警方濫用職權、不分青紅皂白，毫無證
    據即為所欲為、殘民以逞，異議人為不受冤枉，爰依道路交
    通管理處罰條例第八十七條第一項之規定聲明異議云云。
三、按機器腳踏車駕駛人或附載座人未依規定戴安全帽者，處駕
    駛人新臺幣五百元罰鍰；汽車駕駛人，駕駛汽車有違反本條
    例之行為，經交通勤務警察或依法令執行交通稽查任務人員
    制止時，不聽制止或拒絕停車接受稽查而逃逸者，除按各該
    條規定處罰外，處新臺幣三千元以上六千元以下罰鍰，並記
    違規點數一點，道路交通管理處罰條例第三十一條第六項、
    第六十條第一項、第六十三條第一項第一款分別定有明文。
    再汽車駕駛人之行為有不服稽查指揮而逃逸，當場或不宜攔
    截掣單舉發者，得對汽車所有人逕行舉發處罰；上開逕行舉
    發，應記明車輛牌照號碼、車型等可資辨別之資料，以汽車
    所有人為被通知人掣單舉發，道路交通管理處罰條例第七條
    之二第一項第四款、第四項定有明文。
四、經查：
  (一)異議人即受處分人甲○○於前揭時、地，騎乘車牌號碼ＪＰ
    Ｍ－二一八號重型機車，行經臺中市○○○路、尚德街口處
    ，因未戴安全帽，經執勤員警當場鳴笛制止，乃竟拒絕停車
    接受稽查，反加速逃逸等事實，業據證人即原舉發員警江世
    仁到庭具結證稱：九十五年八月十七日當天，其係執行凌晨
    零點到二點之線備勤務，是巡邏勤務，當時是凌晨，路上都
    沒有車輛往來，現場不會吵雜，其與同事共乘警車，其坐在
    右前座，該警車係黑白色塗裝，有警示燈，巡邏途中就有閃
    警示燈，當巡邏到進化北路時，看見有機車騎士未戴安全帽
    ，便先靠近記下車號，再開到該機車旁邊，與該車平行後，
    其搖下車窗，也有鳴笛，請該機車騎士靠旁邊，該機車騎士
    沒有說什麼，只是轉頭看一下，但沒有停下，反而逆向行駛
    ，因當時其等係開警車，車身較大沒有辦法逆向追他，所以
    才記下車號，逕行舉發；攔檢時，警車有閃警示燈，警方也
    有穿制服，且進化北路上有一家小吃店在營業，不可能有使
    異議人誤以為是歹徒行搶之情，受處分人當天身穿汗衫、短
    褲，沒有戴帽子，外觀看起來年約五十幾歲之人，其不認識
    受處分人甲○○等語明確（見本院九十五年十一月十七日訊
    問筆錄），並有臺中市警察局中市警交字第ＧＣ00000
    00號舉發違反道路交通管理事件通知單（下稱舉發通知單
    ）、臺中市警察局第二分局九十五年九月二十八日中分二交
    字第０九五００四一０六八號函附卷可稽。查警員江世仁僅
    係執勤員警，其與受處分人間不僅未有任何嫌隙，並係毫不
    相識之人，且目睹及舉發受處分人所有機車之上開違規情事
    ，衡情應無設詞攀誣、或虛構違規事實以陷害受處分人之理
    ，並據其上揭說明，亦應無誤看或誤為判斷之情事。況警員
    執行公務本身受行政懲處責任之監督，到庭具結作證更以刑
    罰擔保其真實性，殊無甘冒行政懲處及刑法偽證罪責任，而
    刻意誣陷受處分人之必要，因此可信賴警員江世仁前開陳述
    為真實。
  (二)受處分人雖辯稱警方既然逕行舉發，就應負舉證責任，理應
    附上照片佐證云云。惟按交通勤務警察或依法令執行交通稽
    查任務人員，開單舉發違反道路交通管理處罰條例所列之違
    規事實，經公路主管機關或警察機關所為之裁決處罰，本質
    上為行政處分，係公務員基於職務上權利，依法就特定之具
    體事件所為，並具有公法上效果之單方行政行為。而根據公
    務員為公法上行為具有公信力之原則，該行政處分當可被推
    定為真正，且其據以依法處分之事實認定，亦應可推定為正
    確無誤，故本此公信原則，立法者乃賦予行政機關違反道路
    交通事件統一裁罰基準及處理細則等相關規定，使交通勤務
    警察或依法令執行交通稽查任務人員得當機處分，以達成維
    護交通秩序及公共安全之行政目的。反之，若謂公務員之一
    切行政行為，均需預留充分之證據，以證明其所認定之事實
    為真，則國家行政勢必受到相當程度之阻礙，且相關行政目
    的亦難以順利達成，故刑事訴訟法中就犯罪證據有關之規定
    ，與屬於行政秩序罰之交通違規裁罰本旨不相符合之部分，
    自不在得以準用之列。從而，交通違規行政爭訟之舉證責任
    原理，非如刑事案件中應超越任何合理懷疑始可為有罪判決
    之嚴格程度，而係應與民事訴訟之舉證責任原理相類似，亦
    即，基本上應就行政機關與人民所各自主張有利於己之事實
    ，分配其應盡之舉證責任，而非逕與適用刑事訴訟法之「無
    罪推定」原則，此觀諸行政訴訟法第一百三十六條規定，行
    政訴訟程序準用民事訴訟法第二百七十七條舉證責任分配原
    則之立法意旨，即可明瞭。查原處分機關裁決受處分人未戴
    安全帽並不服稽查取締逃逸，乃引據舉發通知單為證。而舉
    發本件違規事件之員警江世仁，就本件如何查獲並舉發之經
    過，亦於本院調查時到庭陳述無訛，已如前述；且本件警員
    之舉發程序，亦合於前開道路交通管理處罰條例第七條之二
    第一項第四款、第四項之規定。復核警員江世仁本人親身見
    聞受處分人所有機車拒絕停車接受稽查之事實，對事實最為
    明瞭，其就整個舉發經過描述具體、清楚，且舉發當時所記
    載違規機車之車號、廠牌、顏色，均與受處分人所有之前開
    機車相符，有前揭舉發通知單及前開機車之行照影本在卷足
    憑。綜合上述各項因素，應可認定證人江世仁之陳述為可採
    信。
  (三)又員警對於已經發生危害，或依客觀合理判斷易生危害之交
    通工具，倘業經以適當方式示意停車接受稽查，乃因駕駛人
    之不服指揮、拒絕停車，暨當時情形之不能或不宜攔截，致
    未能追截駕駛人並當場掣單舉發，則其自仍得於事發後，「
    逕行舉發」所目睹之違規事實。且礙於違規事實往往驟然而
    現、稍縱即逝之特性，暨採證技術現實可行性之困難，雖員
    警之「逕行舉發」未併以科學儀器採證，然法院尚非可不問
    緣由，即逕以員警未預留證據之舉，推認員警對於交通違規
    案件之舉發概係出於偏頗。況徵諸本案舉發員警即證人江世
    仁到庭所證之上情，除核與論理法則暨經驗法則無違外，較
    之受處分人之空言置辯，復查確有如前所述足可支持其舉發
    事實可憑信性之相關佐證，由此足認，本件並非員警個人之
    虛設杜撰，兼以本案亦核無員警設詞攀誣或舉發錯誤之事證
    ，則證人江世仁到庭所證之內容，自尤堪據為本案違規情節
    之依據。
五、綜上所述，足徵本件受處分人確有駕駛前開機車，於上述時
    、地，未戴安全帽，經執勤員警鳴笛制止，拒絕停車接受稽
    查而逃逸之違規事實，故受處分人以身懷巨款、不知攔檢車
    輛係警車、未聽見警員鳴笛及員警未採證等語置辯，尚無可
    採。從而，原處分機關所為之處分，並無違法不當，本件異
    議為無理由，應予駁回。
六、據上論斷，應依道路交通管理處罰條例第八十七條第二項、
    道路交通案件處理辦法第十九條，裁定如主文。
中    華    民    國    95    年    11    月    27    日
                      交通法庭  法  官  陳  葳
上正本證明與原本無異。
如不服本裁定，應於送達後五日內，向本院提出抗告狀。
                                書記官  張雅如
中    華    民    國    95    年    11    月    29    日


司法院資訊處製作；財團法人民間司法改革基金會備份。
